臺灣臺北地方法院民事裁定
110年度消債職聲免字第118號
聲  請  人  
即  債務人  林美惠  
代  理  人  吳佩蓮律師(法扶律師)  
相  對  人  
即  債權人  中國信託商業銀行股份有限公司


法定代理人  利明献  


相  對  人  
即  債權人  台北富邦商業銀行股份有限公司

法定代理人  程耀輝  


相  對  人  
即  債權人  國泰世華商業銀行股份有限公司

法定代理人  郭明鑑  
代  理  人  蔡政宏  
相  對  人  
即  債權人  渣打國際商業銀行股份有限公司

法定代理人  龐維哲  

相  對  人  
即  債權人  滙豐(台灣)商業銀行股份有限公司


法定代理人  麥康裕  


相  對  人  
即  債權人  三信商業銀行股份有限公司

法定代理人  廖松岳  

相  對  人  
即  債權人  台新國際商業銀行股份有限公司

法定代理人  吳東亮  

相  對  人  
即  債權人  遠東國際商業銀行股份有限公司

法定代理人  周添財  

上列當事人間聲請消債職權免責事件事件，本院裁定如下：
    主  文
聲請人林美惠應予免責。
    理  由
一、按法院為終止或終結清算程序之裁定確定後，除別有規定外
　　，應以裁定免除債務人之債務，消費者債務清理條例（下稱
    消債條例）第132 條定有明文。惟按法院裁定開始清算程序
    後，債務人有薪資、執行業務所得或其他固定收入，扣除自
    己及依法應受其扶養者所必要生活費用之數額後仍有餘額，
    而普通債權人之分配總額低於債務人聲請清算前2 年間，可
    處分所得扣除自己及依法應受其扶養者所必要生活費用之數
    額者，法院應為不免責之裁定，惟債務人證明經普通債權人
    全體同意者，不在此限；且債務人有下列各款情形之一者，
    法院應為不免責之裁定，但債務人證明經普通債權人全體同
    意者，不在此限：（一）於7 年內曾依破產法或本條例規定
    受免責；（二）故意隱匿、毀損應屬清算財團之財產，或為
    其他不利於債權人之處分，致債權人受有損害；（三）捏造
    債務或承認不真實之債務；（四）聲請清算前2 年內，因消
    費奢侈商品或服務、賭博或其他投機行為，所支出之總額逾
    該期間可處分所得扣除自己及依法應受其扶養者所必要生活
    費用之半數，或所負債務之總額逾聲請清算時無擔保及無優
    先權債務之半數，而生開始清算之原因；（五）於清算聲請
    前1 年內，已有清算之原因，而隱瞞其事實，使他人與之為
    交易致生損害；（六）明知已有清算原因之事實，非基於本
    人之義務，而以特別利於債權人中之1 人或數人為目的，提
    供擔保或消滅債務；（七）隱匿、毀棄、偽造或變造帳簿或
    其他會計文件之全部或一部，致其財產之狀況不真確；（八
　　）故意於財產及收入狀況說明書為不實之記載，或有其他故
    意違反本條例所定義務之行為，致債權人受有損害，或重大
    延滯程序。消債條例第133條、第134條分別定有明文。又消
    債條例之立法目的，在於使陷於經濟上困境之消費者，得分
    別情形依該條例所定重建型債務清理程序（更生）或清算型
    債務清理程序（清算）清理債務，藉以妥適調整其與債權人
    及其他利害關係人之權利義務關係，保障債權人之公平受償
　　，並謀求消費者經濟生活之更生機會，從而健全社會經濟發
    展；消費者依清算程序清理債務，於程序終止或終結後，為
    使其在經濟上得以復甦，以保障其生存權，除另有上述消債
    條例第133 條、第134 條所規定不予免責之情形外，就債務
    人未清償之債務採免責主義（消債條例第1條、第132條立法
    目的參照）。
二、查本件聲請人林美惠前因有協商成立後毀諾又具不可歸責於
    己事由，於民國110年1月13日具狀向本院聲請調解，於調解
    不成立後，聲請人向本院請求進入清算程序，經本院受理在
    案。本院遂以110 年度消債清字第42號裁定聲請人自110年4
    月22日下午4 時起開始清算程序，嗣經司法事務官以110 年
    度司執消債清字第36號進行清算程序，而聲請人名下僅有板
    信商業銀行松山分行存款債權26元、玉山銀行中山分行存款
    債權73元及台北萬大路郵局存款債權90元，因價值甚微，無
    清算實益，而於110年10月18日以110 年度司執消債清字第3
    6號裁定本件清算程序終止等情，業經本院依職權調取110年
    度消債清字第42號卷宗（下稱消債清卷）、110 年度司執消
    債清字第36號卷宗（下稱司執消債清卷）核閱屬實。本院所
    為清算程序終止之裁定既已確定，依前揭規定，法院即應審
    酌聲請人是否有消債條例第133條、第134條所定應為不免責
    裁定之情形。
三、本院依消債條例第136 條規定，通知全體債權人及聲請人於
    111年2月16日上午11時到場陳述意見：
 (一)聲請人略以：聲請人無消債條例第133條、134條各款之情
     形，請准予免責等語。
 (二)債權人台新國際商業銀行股份有限公司略以：不同意免責
　　 。請依職權調取聲請人財產所得資料，如有消債條例第133
      條、第134 條所定之情事，應為不免責之裁定等語。
 (三)債權人三信商業銀行股份有限公司略以：不同意免責。請
     依職權調取聲請人財產所得資料，如有消債條例第133 條
　　 、第134 條所定之情事，應為不免責之裁定等語。
 (四)債權人國泰世華商業銀行股份有限公司略以：不同意免責
　　 。請依職權調取聲請人財產所得資料，如有消債條例第133
      條、第134 條所定之情事，應為不免責之裁定等語。
 (五)債權人台北富邦商業銀行股份有限公司略以：不同意免責
　　 。查債務人使用信用卡於3C產品店消費，是類消費容難認
     與維持生活日常所必需相當，且債務人未依約還款後難以
     聯繫更未主動聯繫債權人，難認其有還款誠信。請依職權
     調取聲請人財產所得資料，如有消債條例第133 條、第134
      條所定之情事，應為不免責之裁定等語。
 (六)債權人匯豐商業銀行股份有限公司略以：不同意免責。請
     依職權調取聲請人財產所得資料，如有消債條例第133 條
　　 、第134 條所定之情事，應為不免責之裁定等語。
 (七)債權人中國信託商業銀行股份有限公司略以：不同意免責
　　 。請依職權調取聲請人財產所得資料，如有消債條例第133
      條、第134 條所定之情事，應為不免責之裁定等語。
 (八)債權人遠東國際商業銀行股份有限公司略以：不同意免責
　　 。請依職權調取聲請人財產所得資料，如有消債條例第133
      條、第134 條所定之情事，應為不免責之裁定等語。
 (九)債權人渣打國際商業銀行股份有限公司略以：不同意免責
　　 。請依職權調取聲請人財產所得資料，如有消債條例第133
      條、第134 條所定之情事，應為不免責之裁定等語。
四、經查：
 (一)聲請人無消債條例第133 條所定不免責事由：
   1.聲請人陳稱其自開始更生程序（即110年4月22日）至110年
     12 月間，於台北市私立陳偉文理短期補習班從事打掃工作
     ，收入共計69,696元，並提出在職證明書、玉山銀行存摺
     薪資匯款紀錄(見本院卷第119至121頁)，互核相符，堪信
     為真。期間聲請人之妹雖於110年4月21日及110年12月7日
     有資助聲請人各3,000元，然查參閱聲請人所附之所有存摺
     影本，勘認此筆資助款並無經常性，併予敘明。是本院認
     自裁定開始更生後即110 年4月22日起至110年12月止，聲
     請人之工作薪資等固定收入共計69,696元。
　 2.聲請人主張其於裁定開始更生程序後之支出以臺北市最低
     生活費1.2 倍計算。按債務人必要生活費用，以最近一年
     衛生福利部或直轄市政府所公告當地區每人每月最低生活
     費 1.2倍定之，消債條例第64條之2第1項定有明文。查聲
     請人現居臺北市萬華區，爰以臺北市110年度每人每月最低
     生活費17,668元之1.2倍即21,202 元計算，作為法院裁定
     開始清算程序後之每月必要生活費用，則聲請人於裁定開
     始更生程序後即110年4月22日起至110年12 月止之必要生
     活費用共計549,106元(計算式：21,202元×9/30＋21,202元×
     8＝175,977元)。
   3.基上，聲請人自本院裁定開始更生程序（即110 年4月22日
     ）起至110年12月止之收入69,696 元，扣除此期間之必要
     生活費用175,977元，已無剩餘，核與消債條例第133條所
     規定「法院裁定開始清算程序後，債務人有薪資、執行業
     務所得或其他固定收入，扣除自己及依法應受其扶養者所
     必要生活費用之數額後仍有餘額」之要件不符，應認聲請
     人並無消債條例第133條之不免責事由。
 (二)聲請人無消債條例第134條第4款規定之不免責事由：
　 1.按修正前消債條例第134條第4款規定，債務人之浪費行為
     屬不免責之事由，實務上適用結果，債務人多因有此款事
     由而不獲免責，為免對債務人過度嚴苛，應予以適度限縮
     為消費奢侈商品或服務，並參照第20條、第44條、第64條
     、第82條及第133 條等規定，限於債務人於聲請清算前2 
     年內，所為消費奢侈商品或服務等不當行為，始足當之（
     消債條例第134條第4款修正理由參照）。故107 年12月26
     日修正公布之消債條例第134條第4款即規定須債務人聲請
     清算前2 年，因消費奢侈商品或服務、賭博或其他投機行
     為，所負債務之總額逾聲請清算時無擔保及無優先權債務
     之半數，而生開始清算之原因。
   2.查聲請人自聲請清算前2年之108年1月13日起至110年12月8
     日止並無入出境紀錄，有入出境資訊連結作業在卷可稽（
     見本院卷第35頁）。又依聲請人提出之前引集保戶往來參
     加人明細資料表（含帳號）、保管帳戶客戶餘額表、客戶
     存券異動明細表、投資人於各專戶無資料明細表、投資人
     於清算交割銀行未開戶明細表，可認聲請人非集保戶，亦
     無買賣股票之交易紀錄，難認聲請人有消債條例第134條第
     4款所定之其他投機行為。基上，聲請人並無消債條例第13
     4 條第4 款之不免責事由。 
 (三)又本院依職權就現有事證予以調查審酌之結果，復查無聲
     請人有何其他違反消債條例第134條第1至3款、第5至8 款
     之情形。
五、綜上所述，聲請人業經本院為終止清算程序之裁定確定，且
    不符合消債條例第133條所定之情形，復查無同條例第134條
    各款所列之不免責事由，依同條例第132 條之規定自應裁定
    聲請人免責。
六、依消債條例第132 條，裁定如主文。
中　　華　　民　　國　　111 　年　　6 　　月　　17　　日
              民事第二庭    法　官　蒲心智
以上正本係照原本作成。
如不服本裁定應於送達後10日內向本院提出抗告狀，並繳納抗告費新臺幣1,000元。　　　　　　　　　　　
中　　華　　民　　國　　111 　年　　6 　　月　　17　　日
                            書記官  潘惠敏